【裁判字號】    94,上更(一),166
【裁判日期】    951121
【裁判案由】    違反政府採購法
【裁判全文】
臺灣高等法院臺中分院刑事判決     94年度上更(一)字第166號
上  訴  人  臺灣南投地方法院檢察署檢察官
被      告  乙○○
選任辯護人  宋永祥律師
            張居德律師
            林春榮律師
被      告  丁○○
選任辯護人  謝文田律師
被      告  丙○○
選任辯護人  陳孟萱律師
            陳忠儀律師
            楊宏鈞律師
被      告  庚○○
選任辯護人  賈俊益律師
上列上訴人因被告等違反政府採購法案件，不服臺灣南投地方法
院九十二年度訴字第七七號，中華民國九十三年二月四日第一審
判決（起訴案號：臺灣南投地方法院檢察署九十一年度偵字第四
二二五號、九十二年度偵字第二六三號），提起上訴，判決後，
經最高法院發回更審，本院判決如下：
    主      文
原判決關於乙○○、丁○○、丙○○、庚○○就魚池鄉公所辦理
「危樓拆除工程第四期」、「鄉立圖書館拆除工程」、「人乘寺
文殊院拆除工程」招標違反政府採購法部分撤銷。
乙○○共同連續意圖影響決標價格及獲取不當利益，而以協議之
合意，使廠商不為價格之競爭，處有期徒刑拾月。
丁○○、丙○○、庚○○共同意圖影響決標價格及獲取不當利益
，而以協議之合意，使廠商不為價格之競爭，各處有期徒刑陸月
，如易科罰金，均以佰元折算壹日。
    事      實
一、乙○○係陸海豐營造有限公司（以下簡稱陸海豐公司）負責
    人，亦為總行營造工程有限公司（以下簡稱總行公司，負責
    人鍾志）之股東及實際負責人；丁○○係興來營造有限公司
    （以下簡稱興來公司）之負責人；吳建成為雄勁工程股份有
    限公司（以下簡稱雄勁公司，負責人胡進成）實際負責人；
    丙○○為榮利營造有限公司（以下簡稱榮利公司，負責人李
    榮昆）實際負責人；庚○○為晶園營造有限公司（以下簡稱
    晶園公司）負責人。緣南投縣魚池鄉公所（以下簡稱魚池鄉
    公所）於民國八十八年十一、二月間，依九二一集集大地震
    後政府頒布之緊急命令內容，援引「特殊採購招標決標處理
    辦法」．辦理九二一震災危險建築物拆除工程。其中該鄉「
    危樓拆除工程第四期」、「鄉立圖書館拆除工程」、「人乘
    寺文殊院拆除工程」三項工程，預算金額依序為新臺幣（下
    同）六百四十九萬八千元、二百八十九萬元、八百二十一萬
    六千元，由該公所建設課承辦人員戊○○於八十八年十一月
    三十日簽請時任鄉長之己○○核示：是否適用前開「特殊採
    購招標決標處理辦法」辦理﹖己○○於同日皆批示「請陸海
    豐、總行、興來三家參與比價」，隨由戊○○將相關投標資
    料交寄予陸海豐、總行、興來三家公司，通知於八十八年十
    二月二日公開比價。因乙○○有意承攬該三項工程，為取得
    承攬工程之最大利益，即與丁○○共同基於意圖影響決標價
    格之概括犯意聯絡，由乙○○聯繫丁○○，協議由丁○○陪
    標，要求丁○○準備興來公司參與投標之公司執照及押標金
    等相關資料，交由乙○○委請不知情之不詳姓名人士，分別
    填寫投標資料、投標金額，而以陸海豐、總行、興來三家公
    司名義，同時於同年十二月二日攜往魚池郵局，以限時掛號
    郵寄方式，將前開投標資料寄送魚池鄉公所參與投標，而共
    同以此合意方式，使總行、興來公司不為價格之競爭。嗣於
    同年十二月二日上午十時進行開標時，承辦人員戊○○發現
    陸海豐公司與興來公司就「危樓拆除工程第四期」之標單，
    投遞郵寄掛號號碼為連號，恐有足以影響採購公正之違法或
    不當行為，遂交由主持比價之課長蔣宗武宣布依政府採購法
    第四十八條第一項第二款不予開標決標；另二項工程則因三
    家公司所投標價均超過底價，亦遭宣布廢標。其後，戊○○
    再度於八十八年十二月三日簽請辦理第二次招標，仍呈由鄉
    長己○○核示是否依前開特殊採購辦法處理，己○○仍批示
    該三項工程均由「雄勁、榮利、晶園三家公司參與比價」。
    乙○○得知後，仍決意承攬前開工程，乃賡續前開意圖影響
    決標價格之概括犯意，於八十八年十二月三日後之某日，邀
    約不知乙○○有前開犯意之雄勁公司實際負責人吳建成合作
    ，擬以雄勁公司名義標取前開三項工程，並以五五分帳方式
    分配結算後純利，另由乙○○支付工程款百分之五之稅金（
    營業稅）予雄勁公司；乙○○另與丙○○、庚○○共同基於
    前開意圖影響決標價格之犯意聯絡，協議由乙○○提供工程
    押標金，丙○○、庚○○陪標並分別提供榮利、晶園公司之
    相關投標資料予乙○○，乙○○再委請不知情之不詳姓名人
    士，分別填寫三家公司投標之相關資料、投標金額，將榮利
    、晶園公司之投標價格均填寫高於雄勁公司，再分別郵寄送
    達魚池鄉公所參與投標，而以此合意方式，使榮利、晶園公
    司不為價格之競爭。八十八年十二月十三日上午十時，魚池
    鄉公所開標結果，經比較雄勁、榮利、晶園三家公司投標價
    格後，果由雄勁公司以最低價格分別為六百三十八萬元、二
    百七十九萬五千元及八百萬零八千元標得前述三項工程。
二、案經法務部調查局臺中市調查站接獲檢舉，函請臺灣南投地
    方法院檢察署指派檢察官指揮偵辦己○○涉嫌圖利犯行時發
    現，主動檢舉偵查起訴。
    理      由
壹、有罪部分：
一、訊據被告乙○○、丁○○、庚○○、丙○○均矢口否認有何
    前開意圖影響決標價格或獲取不當利益，而以合意不為價格
    競爭之陪標犯行，被告乙○○辯稱：「都是經過合法公開比
    價」、「我們是本著要替災區服務的心情去做的，不是為了
    什麼利益」云云；被告丁○○辯稱：「工程實際都是我自己
    參與估價，我們也都有在工地的現場，我們是自己公司做的
    」、「我是自己去投標，沒有什麼圖利的情形」云云；被告
    庚○○辯稱：「投標過程我不了解，我跟乙○○借錢充當押
    標金，我跟他是朋友，長久都有資金往來。我自己在埔里就
    有拆除工程，所以就近投標」、「投標的事情由我公司股東
    王兆光另外負責。我只負責我自己拆除的專業」云云；被告
    丙○○辯稱：「我都是自己去投標。我都是依照投標的流程
    去投標的」、「我一毛錢都沒有賺到，那來利益」云云。
二、惟查本件就魚池鄉公所辦理「危樓拆除工程第四期」、「鄉
    立圖書館拆除工程」、「人乘寺文殊院拆除工程」等三項工
    程第一次招標部分，其中參與投標之總行公司，實係由被告
    乙○○負責處理業務，本件三項工程之投標，總行公司之名
    義負責人鍾志完全未參與等事實，業據證人鍾志於九十一年
    十一月二十七日在臺中市調查站調查及檢察官偵查中證述明
    確（見九十一年偵字第四二二五號第十六頁以下）。參之卷
    附臺灣區營造工程工業同業公會會員名錄所載，總行公司所
    登記之通訊地址，適為被告乙○○擔任負責人之陸海豐公司
    營業及通訊地址：臺北市信義區○○○路○段五０八號十一
    樓之三，聯絡電話亦同為陸海豐公司使用之00－0000
    0000號，該電話號碼嗣於前述三項工程第二次招標比價
    結果，以雄勁公司得標而簽訂工程契約，由乙○○擔任投標
    廠商聯絡人時，亦提供予魚池鄉公所聯絡之用，有工程契約
    在卷可稽，足證被告乙○○係同時以陸海豐公司及其實際負
    責之總行公司參與本件三項工程之投標，合先明。
三、再觀之本件前開三項工程第一次招標，參與投標之三家廠商
    ，均係於開標當日將標單等資料，持往魚池郵局以限時掛號
    投遞寄達魚池鄉公所，陸海豐公司標單之掛號號碼依序為三
    三五四五、三三五三九、三三五四一號，興來公司標單之掛
    號號碼依序為三三五四四、三三五四七、三三五四六號，總
    行公司標單之掛號號碼則依序為三三五五三、三三五五四、
    三三五五０號，此有魚池鄉公所檢送之前開工程支出憑證（
    含投開標資料）可稽。徵之魚池鄉公所係就前開三項工程，
    同時辦理招標、開標作業，且均指定陸海豐、興來、總行公
    司參與比價，衡情各公司就其投標之工程，自以一次同時送
    交郵局窗口辦理掛號，始符常理；乃本件陸海豐公司與興來
    公司原屬不同人經營之公司，卻在同一時間投遞投標資料，
    且就前開三件工程互有穿插連號之情形（全部九個掛號號碼
    集中在三三五三九號至三三五五四號之間），興來公司之掛
    號號碼更夾在陸海豐公司與總行公司之間，足見該興來公司
    與陸海豐公司就該次三項工程之投標，均係由總行公司之被
    告乙○○一人主導參與比價，已取得不為價格競爭，僅形式
    上參與陪標比價以符合招標規定，否則投遞時間上何以如此
    巧合﹖且被告乙○○於九十一年十一月十三日在臺中市調查
    站訊問時，供稱：「前述三項工程我因為在第一次比價時，
    因與興來公司標單連號，遭到取消資格，所以在第二次比價
    時，我將雄勁、榮利、晶園三家公司之資料提供給魚池鄉公
    所，請魚池鄉公所再依程序通知該三家公司前來參與比價，
    我並提供雄勁及榮利兩家公司之押標金」、「前述三項工程
    事實上係由我在主導，‧‧‧‧我另外請榮利、晶園公司幫
    忙陪標」等語（見九十一年他字第七六０號卷第一０七之一
    頁）。而經本院前審將「危樓拆除工程第四期」第一、二次
    之投標資料，送請內政部警政署刑事警察局以特徵比對法鑑
    驗結果，其中興來公司參與投標遭廢標後所書立之退還押標
    金申請單，與晶園公司未得標時所書立之退還押標金申請單
    內自行填寫之「台、北、市、魚、危、建、築、物、第」等
    字，分別有書寫方式一致、筆劃相關位置相符、字體結構吻
    合、佈局形態吻合、書寫方式吻合等情形，認為筆跡相符，
    此有該局鑑驗通知書在卷可按（見本院前審卷第八十五頁）
    ；雖該局比對資料分別為晶園公司八十八年十二月十三日開
    標資料，及興來公司八十八年十二月二日之開標資料，然經
    質諸魚池鄉公所承辦人員戊○○於偵查中證稱其與公所小姐
    並未書寫該退還押標金申請單（見偵字第四二二五號卷第二
    ０二頁）。再衡之退還押標金申請單，係於廢標或投標未得
    標時，始有提出以申請退還押標金之必要，公所人員顯無提
    前為廠商書寫之必要。而如前被告乙○○於臺中市調查站之
    供述，其既係請晶園公司陪標（第二次招標時），則自有為
    晶園公司填寫各項標單資料之必要，益足證興來公司前述投
    標資料，亦係由被告乙○○委請不知名之人士所書寫。再參
    之前開投遞掛號號碼之連號情形，從而足證被告乙○○與丁○○之間，就前開三項工程已取得不為價格競爭之合意，卻
    於同一時間投遞標單，為形式上合法之比價。至本次招標之
    前開三項工程中之「鄉立圖書館拆除工程」及「人乘寺文殊
    院拆除工程」，雖係因投標之價格均超過底價而廢標，然此
    乃因被告等未準確預測工程底價所致，尚不能因而據以否定
    被告間合意不為價格競爭之事實。又被告丁○○雖於偵查中
    供稱其於八十八年十二月二日有出席比價會議，並對鄉公所
    招標工程位置所在多有了解；然其有無出席比價會議，並無
    任何佐證可稽，且投標與否端視有無寫投標而定，有無出席
    比價會議乃其餘事，而魚池鄉因地震受損極為嚴重，招標拆
    除建物之工程非僅此三項，被告丁○○亦非僅參與本件三項
    工程之比價，其對本件三項工程位置之了解，更未必係因有
    意承攬本件工程使然，從而亦不足據以否定其與乙○○間合
    意不為價格競爭之事實。
四、次查前開三項工程於八十八年十二月十三日第二招標時，雖
    係以雄勁、晶園及榮利公司為比價廠商，並由雄勁公司得標
    ，被告乙○○所經營之陸海豐公司及實際負責之總行公司，
    則因所參與之第一次招標遭宣佈廢標，依規定不得參與。然
    實際上仍係由被告乙○○邀約雄勁公司實際負責業務之吳建
    成，提供雄勁公司登記資料及完稅證明等，交予被告乙○○
    填寫標單及投遞標單，雄勁公司僅事後分配工程結算後之純
    利之半數，並未實際派人參與投標作業等事實，業據證人吳
    建成於原審及檢察官審訊中證述明確（見偵字第四二二五號
    卷第三十二、四十五頁以下，原審卷第一四六頁）。而徵之
    前開三項工程得標後，與魚池鄉公所簽訂之工程契約中，投
    標廠商聯絡人均為被告乙○○，電話亦為陸海豐公司之00
    －00000000號；另該「危樓拆除工程第四期」工程
    於簽約後，因改以人工拆除工法，需增加單價，於八十九年
    一月四日在與魚池鄉公所舉行議價會議，亦係由被告乙○○
    代表雄勁公司出席會議，此均有工程契約及會議紀錄在前開
    支付憑證可稽。足證被告乙○○係因第一次以海陸豐、總行
    公司參與投標遭廢標，依規定不得參與第二次招標，為確保
    承攬該項工程，乃改以雄勁公司名義投標。證人吳建成於原
    審改證稱投標金額係由其與被告乙○○談好再決定云云，非
    惟與其偵查中所證不符，且與常情（吳建成於同一次作證又
    稱不清楚投標作業由誰進行）有悖，應係迴護之詞，不足採
    信。
五、至被告乙○○、庚○○、丙○○事後雖均否認就前開三項工
    程第二次招標，有陪標之不法情事。然就該第二次招標之過
    程，被告乙○○於臺中市調查站調查時已供稱：「雄勁與榮
    利之押標金由我提供」、「我在第一次比價時，因與興來標
    單連號，遭取消資格，第二次係我將雄勁、榮利及晶園之資
    料提供予鄉公所」、「前述三項工程事實上係由我主導，條
    件是完工後所賺取之利潤再分配予雄勁，我另請榮利、晶園
    幫忙陪標未支付代價」（以上見九十一年他字第七六０號卷
    第一０七之一、二頁）、「我第二次投標，雄勁、晶園及榮
    利（標單）均是我領取的」等語（見偵字第四二二五號卷第
    一七八頁）。而被告庚○○亦供稱：「押標金係向乙○○借
    的，乙○○係向興來公司丁○○借的」等語（見九十一年他
    字第七六０號卷第五十四頁）。另觀之魚池鄉公所檢送之支
    出憑證，前開三項工程第二次招標時，參與比價之雄勁、晶
    園、榮利公司，均係於八十八年十二月九日向該公所購買工
    程圖說，三項工程共計九張圖說之收據號碼，雄勁公司依序
    為一一七七、一一七四、一一七一號，晶園公司依序為一一
    七五、一一七八、一一七二號，榮利公司依序為一一七九、
    一一七三、一一七六號。衡之常情，苟前述三家公司均為獨
    立運作投標事務，而鄉公所又係同時指定三項工程由同三家
    公司比價，則各該公司領取標單、購買工程圖說，理當同時
    就三項工程一次為之，其購買工程圖說之收據號碼，即當各
    自三張連號，始符常理。然本件前開三項工程共計九張收據
    ，卻各家公司所取均各自不連號，而全部九張穿插排列結果
    ，又屬連號，足證應係同時由一人購買，否則何以如此巧合
    ？由此亦印證被告乙○○前開供稱標單全數為其所領取等語
    ，確屬實情。顯然被告乙○○、庚○○、丙○○三人就該三
    項工程第二次招標，已協議由乙○○主導，而庚○○、丙○○陪標，取得不為價格競爭之合意，而於同一時間出具標單
    ，達到形式上合法比價之目的，俾由乙○○以雄勁公司名義
    得標。
六、茲查，被告庚○○、丙○○、丁○○既均願意為乙○○之投
    標行為陪標，則彼此間之關係應非比尋常，當知乙○○有牌
    照可以參與投標，然庚○○、丙○○、丁○○竟將牌照及相
    關資料提供予乙○○陪標，彼等當知乙○○係用以陪標，虛
    為比價，影響決標價格，以獲取不當利益。
七、至被告乙○○之辯護人林春榮律師，雖請求函上開郵局查明
    88年12月2日負責受理第33539、33541、33544、33545、335
    46、33547、33550、33553、33554號掛號郵件之承辦人姓名
    及住居所；當日受理限時掛號郵件收據第33540、33542、33
    543、33548、33549、33551、33552、33554號係何人所投遞
    及寄至何處？寄與何人；若一人提出9份限時掛號郵件，其
    收據號碼是否會連號？然據復，因郵務單據保存期限為2年
    ，逾期即銷毀，恕無法提供 (見本卷一第72頁)，故上情自
    無法查證。另該辯護人雖又謂承辦人戊○○於91年12月26日
    偵查中供明，每一標封上之工程名稱依規定應由鄉公所人員
    填寫 (見91偵字第4225號卷第202頁背面)，而晶園、興來二
    公司退還押標金申請單上之工程名稱與鄉公所公文上之筆法
    特徵均相同，顯均係鄉公所人員所寫，本院前審竟認均由廠
    商所寫，並進而認乙○○與他人有合意，顯有誤會云云。第
    查，本院依其所請，將89年他字第985號卷第185、186頁之
    函送刑事警察局鑑定該函說明一工程名稱「魚池鄉921地震
    危險建築物拆除工程 (第四期)與該局93年7月5日刑鑑字第
    093012765號筆跡鑑驗說明 (四)之筆跡是否相同。據復，兩
    者不相符 (見本卷一第73頁)；又承辦人戊○○於91年12月
    26日偵查中先前言：乙標封是我們寫的，標單封、證件封、
    甲標封上之廠商名稱及工程名稱都不是我們寫的 (見91偵字
    第4225號卷第202頁正面)，故該辯護人所辯，語多臆測並嫌
    斷章取義，殊無可採。另辯護人請求傳訊之證人己○○、戊○○到庭所陳，了無新意，亦難據為有利被告等之認定。
八、綜上所述，本件被告等就魚池鄉公所辦理前開三項工程招標
    ，分別有意圖影響決標價格，而以協議方式使廠商不為價格
    競爭之犯行，事證已臻明確，堪予認定。
九、被告行為後，刑法第56條連續犯之規定，業於94年1月7日修
    正公布刪除，並於95年7月1日施行，則被告乙○○之犯行，
    因行為後新法業已刪除連續犯之規定，此刪除雖非犯罪構成
    要件之變更，但顯已影響行為人刑罰之法律效果，自屬法律
    有變更，依新法第2條第1項規定，比較新、舊法結果，仍應
    適用較有利於被告之行為時法律即舊法論以連續犯（最高法
    院95年第8次刑事庭會議決議參照）；按行為後法律有變更
    者，適用行為時之法律。但行為後之法律有利於行為人者，
    適用最有利於行為人之法律，刑法第2條第1項定有明文。又
    政府採購法已於九十一年二月六日修正公布施行，並於同年
    二月九日生效，惟該修正後之政府採購法第八十七條第四項
    規定，其處罰條件與刑罰之高低度、併科罰金額，均未加以
    更改，故修正後條文對觸犯該法之行為人並無有利之處，依
    刑法第二條第一項前段規定，自應適用行為時之法律。
十、核被告等所為，均係犯修正前政府採購法第八十七條第四項
    之意圖影響決標價格，而以合意使廠商不為價格競爭罪。雖
    然公訴意旨認被告等所為係犯政府採購法第八十七條第三項
    之以詐術方法，使開標發生不正確結果罪；然按該罪係以行
    為人以詐術或其他非法方法，使廠商無法投標或開標發生不
    正確結果為成立要件。所謂施以詐術，係指以明知為不實之
    事欺罔他人，致使他人陷於錯誤，且施用不實之事而欺罔與
    他人陷於錯誤間，具有因果關係始稱之；足見本條項之構成
    要件係須對參與投標廠商或相關承辦人員施用詐術或其他非
    法之方法，使參與投標廠商或相關承辦人員陷於錯誤，並使
    廠商無法投標或開標發生不正確結果，且施用詐術或其他非
    法之方法，與參與投標廠商或相關承辦人員陷於錯誤之間，
    須具有因果關係，始足當之。經查參與本件採購比價之廠商
    ，係依照時任魚池鄉鄉長己○○之批示，而參與比價，是顯
    非被告乙○○等得以事先選定某特定之廠商，議謀共同以不
    法方式從事政府採購。至被告乙○○係總行公司之實際負責
    人，總行公司之業務均由被告乙○○負責處理，但參與本件
    採購比價之廠商，既係由鄉長指定，被告乙○○等人僅屬被
    動配合鄉長之指定，且查並無任何法律規定被告乙○○就此
    情形有告知或迴避之義務。另參與投標之各廠商以合意不為
    價格之競爭，係廠商內部之合意關係，彼等於投標後，對招
    標之魚池鄉公所仍負有依招標規定應負之法律義務，故並無
    積極證據足以證明：被告等人積極以欺罔等手段對魚池鄉鄉
    長己○○等相關承辦人員施用詐術或其他非法之方法（本院
    92年上訴字第2186號、最高法院94年台上字第5071號判決參
    照）。公訴意旨所引法條，尚有未洽，應予變更。被告乙○○與丁○○就前開三項工程第一次招標，及與被告庚○○、
    丙○○就第二次招標，所為意圖影響決標價格，而以合意不
    為價格競爭行為，分別有犯意聯絡及行為分擔，各為共同正
    犯。彼等於各次招標之際，一次合意而同時就三項工程投遞
    標單，無分先後，應僅各論以一罪。被告乙○○前開就二次
    招標所為違反政府採購法之犯行，時間緊接，觸犯同一罪名
    ，顯係基於概括犯意，為連續犯，應以一罪論，並加重其刑
    。原審法院未詳予勾稽前述不利被告之證據，遽為被告等無
    罪之判決，核有未當。檢察官上訴意旨執此指摘原判決不當
    ，即有理由，應由本院將原判決關於此部分予以撤銷改判。
    爰審酌被告乙○○主導本次危險建築物拆除工程之投標，危
    及政府公信力及公共工程採購之公平性，其餘被告附和被告
    乙○○之違法行徑，亦有可議，事後且均飾詞卸責，毫無愧
    悔之意，及檢察官求刑之範圍等一切情狀，各量處如主文第
    二、三項所示之刑。又被告庚○○、丙○○、丁○○等犯罪
    後，刑法第四十一條於九十年一月四日修正，同年月十日經
    總統公布施行，其中第一項修正為：「犯最重本刑為五年以
    下有期徒刑以下之刑之罪，而受六個月以下有期徒刑或拘役
    之宣告，因身體、教育、職業、家庭之關係或其他正當事由
    ，執行顯有困難者，得以一元以上三元以下折算一日，易科
    罰金。但確因不執行所宣告之刑，難收矯正之效，或難以維
    持法秩序者，不在此限。」比較修正前（犯最重本刑為三年
    以下有期徒刑以下之刑之罪，始得易科罰金）後之規定，以
    修正後之規定有利於被告，且該刑法第41條第1項前段規定
    之易科罰金折算標準，修正前罰金罰鍰提高標準條例第2條
    前段（現已刪除）規定，就其原定數額提高為100倍折算1日
    ，則該易科罰金折算標準，應以銀元300元折算1日，經折算
    為新臺幣後，應以新臺幣900元折算為1日。惟95年7月1日修
    正公布施行之刑法第41條第1項前段則規定：「犯最重本刑
    為五年以下有期徒刑以下之刑之罪，而受六個月以下有期徒
    刑或拘役之宣告者，得以新臺幣一千元、二千元或三千元折
    算一日，易科罰金。」比較修正前後之易科罰金折算標準，
    以95年7月1日修正公布施行前之規定，較有利於受刑人，則
    應依刑法第2條第1項前段，適用修正前刑法第41條第1項前
    段規定，定其折算標準。故並就被告丁○○、庚○○、丙○○部分宣告易科罰金之折算標準示懲。
貳、無罪部分：
一、公訴意旨另略以：魚池鄉公所於八十八年十二月間依前開辦
    法辦理同屬九二一震災受損之危險建築物「日月潭教師會館
    拆除工程」招標，預算金額為二百十一萬七千元，承辦人員
    戊○○簽請鄉長己○○核示，己○○批示指定「興來、榮利
    、總行三家參與比價」，被告丁○○遂與被告乙○○、丙○○另基於以詐術使開標發生不正結果之犯意聯絡，由被告丁○○聯繫被告乙○○、丙○○分別提供總行、榮利公司之公
    司執照及押標金等相關資料，委請不知名之人填寫投標資料
    ，並使總行、晶園公司之投標價格高於興來公司，而郵寄投
    標，致戊○○陷於錯誤，經比較「興來、榮利、總行」三家
    公司投標價格後，由興來公司以最低價格標得「日月潭教師
    會館拆除工程」。又南投縣仁愛鄉公所（以下簡稱仁愛鄉公
    所）於八十八年十二月間辦理「九二一震災仁愛鄉危險建築
    物拆除工程」，時任鄉長陳國雄、鄉公所秘書張正芳、建設
    課長高明昌及建設課承辦員張偉華（以上四人涉犯圖利罪部
    分，業經本院判決免訴確定）明知應依「政府採購法」規定
    辦理，竟仍依比價方式辦理招標，且以高出框列預算之工程
    單價一‧八倍之一千二百七十六萬元價格核定底價，並指定
    「陸海豐公司」、「正祐營造工程有限公司（負責人吳蕙友
    ，以下簡稱正祐公司）」及「興來公司」參與比價，被告乙○○意圖獲取不當利益，而與被告丁○○、吳蕙友協議，由
    吳蕙友、被告丁○○分別以正祐、興來公司名義前往仁愛鄉
    公所參與投標，但不為價格之競爭，致陸海豐公司以一千二
    百三十八萬元之最低價得標，嗣因行政院公共工程委員會得
    知仁愛鄉公所以上開金額發包，函請仁愛鄉公所與承包商解
    除合約，重編預算再行招標，仁愛鄉公所始於八十九年三月
    十三日與陸海豐公司解除合約廢標，致陸海豐公司未獲得不
    當利益。因認就魚池鄉公所辦理「日月潭教師會館拆除工程
    」招標部分，被告乙○○、丁○○、丙○○所為，均係犯同
    法第八十七條第三項之罪嫌；就仁愛鄉公所「九二一震災仁
    愛鄉危險建築物拆除工程」部分，被告乙○○另犯同法第八
    十七條第六項、第四項之意圖獲取不當利益，而以協議使廠
    商不為價格之競爭未遂罪嫌云云。
二、訊據被告乙○○、丁○○及丙○○均堅決否認有此部分之犯
    行，且均辯稱各該次工程投標，均係合法參與比價，並無以
    詐術使開標發生不正確結果，或以協議不為價格競爭之犯行
    等語。經查公訴意旨認前開魚池鄉公所辦理「日月潭教師會
    館拆除工程」招標，係由「興來、總行、榮利」三公司共同
    圍標部分，無非以興來、總行、榮利等公司投標資料中工程
    招標資格審查申請表、押標金退回申請書、廠商印鑑證明及
    切結書等原始資料，其填載之工程名稱筆跡相同，可知係屬
    共同書寫而來；且工程契約書之保證廠商記載為陸海豐公司
    ，足證被告乙○○與丁○○互相協議合作承攬前述工程；而
    工程卷內所附之施工現場照片，其旁註記筆跡均屬同一人所
    為，可知實際係由同一廠商施工。另認仁愛鄉危險建築物拆
    除工程由「陸海豐、正祐、興來」三家公司圍標部分，係以
    原審法院八十九年訴字第三六六號判決書，已證明仁愛鄉鄉
    長陳正雄、秘書張正芳、建設課長高明昌、承辦員張偉華涉
    嫌圖利陸海豐公司之事實；而被被告乙○○所有華南商業銀
    行雙和分行八十九年十二月二十一日八九華雙存字第一四二
    號函，及正祐公司退回押標金申請書，均足以證明正祐公司
    參與該工程投標之押標金係由被告乙○○支出。且陸海豐、
    興來、正祐三家公司投標之標單封由仁愛鄉公所收受之戳章
    ，可見陸海豐、興來、正祐三家公司向仁愛鄉公所投標之時
    間相近，顯係同時為之；而被告丁○○及證人吳蕙友、吳建
    成在臺中市調查站訊問及原審審理筆錄，暨雄勁公司得標魚
    池鄉公所前開三項工程之工程契約書記載之保證廠商為正祐
    公司，亦即被告乙○○代雄勁公司簽約之保證廠商為吳蕙友
    ，均足以證明：被告丁○○原辯稱不認識被告乙○○，及證
    人吳蕙友辯稱不認識被告乙○○，確屬不實等為論據。
三、惟查就魚池鄉公所辦理「日月潭教師會館拆除工程」招標部
    分，其參與本件採購比價之廠商，係依照鄉長己○○之批示
    ，由「興來、榮利、總行三家參與比價」，故如同前述，就
    參與本件採購比價廠商之選擇，並無積極證據足以證明被告
    乙○○、丁○○、丙○○以欺罔等手段，對鄉長己○○等相
    關承辦人員施用詐術或其他非法之方法。而經本院將本件工
    程連同前開論罪部分之三項工程中，相關廠商投標資料中工
    程招標資格審查申請表、押標金退回申請書、廠商印鑑證明
    及切結書等原始資料之筆跡，送請內政部警政署刑事警察局
    鑑驗結果，雖認本件榮利公司參與「日月潭教師會館拆除工
    程」標單之部分筆跡，與雄勁公司參與「鄉立圖書館拆除工
    程」、「危樓拆除工程第四期」第二次招標，及總行公司參
    與「鄉立圖書館拆除工程」、「人乘寺文殊院拆除工程」第
    一次招標標單筆跡相符，另興來公司參與本件「日月潭教師
    會館拆除工程」之退還押標金申請單之部分筆跡，與陸海豐
    公司參與「危樓拆除工程第四期」、「人乘寺文殊院拆除工
    程」第一次招標之退還押標金申請單部分筆跡相符，然本次
    工程之得標廠商為興來公司，而依被告等及相關證人之供證
    ，並無興來公司借用總行或榮利公司陪標之事證，則其與非
    同次招標之工程資料，有偶然相同之筆跡，僅足證明有委請
    同一或數人填寫資料之事實，並不能據此而證明被告乙○○
    、丁○○、丙○○對於鄉公所相關承辦人員施用詐術或其他
    非法之方法，或謂彼等有不為價格競爭之合意。至本件興來
    公司得標之日月潭教師會館拆除工程契約書之保證廠商，雖
    記載為陸海豐公司，然就本次投標而言，被告丁○○（興來
    公司）與被告乙○○（總行公司）之間，固處於競爭之關係
    ，但此並非意謂被告丁○○與乙○○係如同敵人一般，乃處
    於敵對之仇恨關係，雙方不得互相往來。況依照工程招標之
    慣例，為確保得標廠商能依約履行，於契約上均會要求得標
    廠商覓得同業廠商為保證廠商，因此本件日月潭教師會館拆
    除工程契約書之保證廠商，係記載為陸海豐公司一節，核與
    工程招標之慣例相符，並不能據此而認定為被告乙○○與丁○○互相協議合作承攬前述工程，更無法進而推論為：被告
    丁○○係出於與被告乙○○共同犯意之聯絡，對於鄉公所相
    關承辦人員施用詐術或其他非法之方法。另前述魚池鄉公所
    發包之工程卷內所附之施工現場照片之註記筆跡，縱均屬同
    一人所有，僅可能出於同一人所「寫」，亦無法據此而證明
    被告乙○○、丁○○、丙○○對於鄉公所相關承辦人員施用
    詐術或其他非法之方法。此外就被告丙○○部分，更無任何
    積極證據足以證明：被告丙○○出於與被告乙○○、丁○○
    共同犯意之聯絡，對於鄉公所相關承辦人員施用詐術或其他
    非法之方法。綜上所述，就本件工程招標而言，並無積極證
    據足以證明：被告乙○○、丁○○、丙○○對參與投標廠商
    或相關承辦人員施用詐術或其他非法之方法，使參與投標廠
    商或相關承辦人員陷於錯誤，並使廠商無法投標或開標發生
    不正確結果之情事，或彼等係基於不為價格競爭之合意，以
    影響決標價格。惟因公訴意旨認此部分與前開論罪科刑部分
    ，有連續犯裁判上一罪之關係，爰不另為無罪之諭知。
據上論斷，應依刑事訴訟法第三百六十八條、第三百六十九條第
一項前段、第三百六十四條、第二百九十九條第一項前段、第三
百條，修正前政府採購法第八十七條第四項，刑法第十一條前段
、第二條第一項前段、第二十八條、修正前第五十六條、第四十
一條第一項前段，罰金罰鍰提高標準條例第二條，判決如主文。
本案經檢察官甲○○到庭執行職務。
中    華    民    國    95    年    11    月    21    日
          刑事第七庭  審判長法  官  林  榮  龍
                            法  官  江  錫  麟
                            法  官  黃  日  隆
上列正本證明與原本無異。
如不服本判決應於收受送達後十日內向本院提出上訴書狀，其未
敘述上訴之理由者並得於提起上訴後十日內向本院補提理由書（
均須按他造當事人之人數附繕本）。
                            書記官  陳  三  軫
中    華    民    國    95    年    11    月    23    日
                                                      Ｆ


司法院資訊處製作；財團法人民間司法改革基金會備份。
